臺灣彰化地方法院刑事判決　　　　　　　　　　　　　　九十二年度自緝字第三號
　　自　訴　人　甲○○
　　代　理　人　楊振芳律師
　　被　　　告　庚○○
　　指定辯護人　陳建良律師
右列被告因偽造有價證券等案件，經自訴人提起自訴，本院判決如左：
    主      文
庚○○意圖供行使之用，而偽造有價證券，處有期徒刑年拾月。
偽造之支票號碼三八三四０號、三八三三六號、付款銀行台中區中小企業銀行彰化分
行秀水辦事處、發票人甲○○（春元傢俱行）、發票日八十年三月五日、八十年三月
六日、票面金額拾伍萬元、拾壹萬玖仟肆佰元之支票貳紙均沒收之。
    事      實
一、緣甲○○係設於彰化縣溪湖鎮○○路湖東巷五十三號春元傢俱行之負責人，於民
    國八十年年初（自訴狀誤載為七十九年），因受友人之拖累，致生資金短缺，春
    元傢俱行之營運發生困難，亟需調度資金以應急，在八十年二月十二日，透過己○○與戊○○之引薦，而與庚○○見面，當日晚間八時許，庚○○利用甲○○急
    於調度資金應急週轉之機會，竟意圖為自己不法所有，在春元傢俱行內，當著己○○與戊○○的面，向甲○○佯稱：伊可代甲○○向他人調錢以應急，要甲○○
    將空白支票交予伊等語。甲○○因需款孔急，誤以為庚○○確實可代為調度資金
    ，因而陷於錯誤，乃將其為發票人名義（戶名春元傢俱行，負責人係甲○○，屬
    獨資經營商行），台中區中小企業銀行（現更名為台中商業銀行股份有限公司，
    以下簡稱台中商業銀行）彰化分行秀水辦事處為付款人之甲存四六０─一，票號
    為0000000、0000000、0000000、0000000、00
    00000、0000000、0000000等七張空白支票（七張支票上均
    已蓋妥甲○○之印鑑章及春元傢俱行章）交予庚○○，授權庚○○可依調得之金
    額自行填上金額、發票日期，並囑庚○○持向他人調借約新台幣（下同）二百五
    十萬至三百萬元之金額後，將錢交予甲○○，若是無法調到錢，應即把空白支票
    交還甲○○。庚○○取得上開支票後，向甲○○表示得馬上趕夜車向他人調現，
    俾第二天將調得之款項交予甲○○，而告離去。詎庚○○明知其係受甲○○委託
    向他人調借現金，竟圖為自己調借現金，基於意圖供行使之用而偽造有價證券及
    意圖為自己不法所有之犯意（其中意圖為自己不法所有之犯意，係承續前開詐欺
    之犯意），先於八十年二月十三日，在丁○○位於台中縣豐原市○○路三三六號
    住處內，向丁○○佯稱：因甲○○積欠其金錢，因而交付其所有支空白支票供其
    使用等語，使丁○○誤以為真，庚○○並於交付上開七張支票中，支票號碼三八
    三四０號、三八三三六號支票上越權代理，分別偽填上三十五萬元、三十一萬九
    千四百元之金額及八十年三月五日、八十年三月六日之日期（上開二張支票，其
    中三十一萬九千四百元之金額及八十年三月六日之日期係由庚○○自行填寫，而
    另一張三十五萬元之金額及八十年三月五日係由不知情之丁○○在庚○○之授意
    下填寫），並在二張支票背面親自簽署其姓名背書、擔保，旋在前開地點，將該
    二張偽造之支票交付不知情之丁○○作為擔保借款之用，以調借現金，供己使用
    ，致使丁○○陷於錯誤，因而交付二十五萬元現金予庚○○。嗣因庚○○遲遲未
    告知甲○○調借現金之結果，且上開二張支票經丁○○屆期向上開付款銀行提示
    付款，此時甲○○始查悉上情，且剩餘五張空白支票已不知去向（亦未見第三人
    出面主張票據債務）。
二、案經甲○○提起自訴。
    理      由
一、訊據被告庚○○對於自訴人於八十年二月十二日確實有交付台中商業銀行彰化分
    行秀水辦事處甲存第四六０─一號帳戶，票號ＳＳＪＢ0000000至000
    0000號支票七張，支票上均已蓋妥發票人甲○○之印鑑章及春元傢俱行章，
    授權伊可依調得之金額自行填上金額、發票日期之事實，固坦承不諱，惟矢口否
    認有上開犯行，辯稱：伊係為甲○○向丁○○調借現金，丁○○要自行交付現金
    予自訴人，伊未偽造支票，亦未詐騙自訴人云云。惟查：
（一）前揭事實，業據自訴人於本院審理中指述甚明，核與證人戊○○於本院證述：
      「（問：自訴人拿票要庚○○調現你知道嗎？）是我介紹的」、「（問：庚○○是否有說自訴人信用不佳，調不到錢？）沒有跟我講，於拿票後第二天她有
      打電話給我說她皮包掉了，票也不見了」、「（問：自訴人是否有要你向被告
      要票回來？）有」、「（問：於何時向她講？）於八十年二月二十二日她有打
      電話找我，我有向她要過。」、「我也沒有要她繼續調之事」（見本院八十年
      八月二十九日訊問筆錄）、「當時因為春元傢俱行需要資金，他透過二、三個
      朋友找到我，我跟自訴人並不是朋友。被告是我的朋友夏雲彤介紹給我認識的
      ，之前我們也不認識，我也不認識己○○，因為我當時的職業是仲介房屋。當
      時支票上面除了金額並沒有填載，印章已經蓋好，日期也沒有填載。自訴人把
      支票交給被告的時候，有說要把支票寄放給被告，我知道自訴人有指定一定金
      額，然後分成好幾張支票。當時並沒有說到報酬的事。」、「（問：被告當時
      是否有對自訴人承諾何事？）當時被告有說儘量幫忙自訴人調度，並沒有說要
      向誰調錢。如何匯款我也不清楚。」、「（問：是否有與自訴人談到被告車子
      裡面的東西遺失的事情？）我只記得被告有打電話給我，說她的車子被撬開，
      皮包掉了。因為之前為了方便聯絡，我有將我的呼叫器借給她，呼叫器也掉了
      ，後來這件事情我也不再參與。」、「（問：自訴人會去報支票遺失，是何原
      因？）因為當時被告還沒有調到錢，在時間上有拖延，但自訴人又急需用錢，
      要被告還票，所以自訴人才會去報遺失，被告當時是否有拒絕還支票，我不知
      道。」、「（自訴代理人問：當時被告是否告訴你因為自訴人有退票紀錄，金
      主不肯借錢，當時自訴人是否有請你轉告被告要把支票還給自訴人？）這部分
      我不復記憶。但是按照常理來說，因為票在被告手上，如果無法調到錢，他們
      會聯絡我找被告拿回支票。」、「（自訴代理人問：被告車內物品遺失之後，
      是否有找到被告？）車內物品丟掉之後，我就聯絡不到被告。至於被告所提，
      她有通知我太太，此部分，我不復記憶。」、「物品遺失在前，申報支票遺失
      在後」、「（問：被告是否有跟你講過，甲○○有退票紀錄，所以金主不願意
      借錢給她？）應該沒有。因為如果有退票紀錄的話，支票拿到那裡，都沒有用
      。被告並沒有對我提過甲○○有退票紀錄等語。」、「（問：自訴人當時是否
      授權被告，支票被告可以自己填？）有。因為支票是空白的，她拿給被告，要
      被告去幫她調度。」等語相符（見本院九十二年四月二十四日訊問筆錄）。
（二）又證人丁○○於本院證述：「（問：取得之原因？）被告本身經營工廠，員工
      過年需要錢，她把票給我，我把錢給她」、「我在八十年二月十二日有領出三
      十萬元，將二十五萬元給她（庚○○）」（見本院八十年九月十、二十六日訊
      問筆錄）、「（問：提示二張支票，當初是在何種情形之下收受的？）這之前
      是庚○○向我借現金，然後拿票給我的，當時她只說需要週轉，要發給員工的
      薪資。」、「（問：當時是如何拿錢給庚○○？）是拿現金。當時有拿一些利
      息，每萬元一個月需要一百八十元的利息，當初我是先扣一個月的利息，當時
      庚○○說一個月之後就要還給我，這二張支票是庚○○事後才拿給我的。至於
      何時拿支票給我，我不記得了，且票載日期亦不是我要求的（經提示支票）。
      當時庚○○告訴我說要借四十萬元。」、「（問：當時是否告訴你是要幫人調
      錢？）我不知道，庚○○並沒有告訴我要為甲○○調錢。」、「（問：當時若
      是以現金交給庚○○，是否有其他證明？）沒有。當時只有我們二人在場，地
      點在我家。」、「（問：庚○○是否有告訴你支票如何取得？）當時庚○○有
      說甲○○欠被告的錢，所以甲○○把整本支票都給她使用，我當時有問她支票
      如何取得，她有說甲○○在開傢俱行，且說吳小姐欠她錢，所以才把整本支票
      給她使用。」、「（問：與庚○○認識多少？）沒多久，我們是朋友關係，是
      因為她之前向我買過東西才認識的，我之前是開電話公司。」‧‧‧、「（問
      ：支票後面的被告的背書是誰要求的？）是我要求的，因為她向我借錢，我有
      權利要求。」、「（問：當時是否有瞭解甲○○的退票紀錄？）沒有。我沒有
      去查支票的信用。因為支票後面有背書，所以我沒有去查。」等語（見本院九
      十二年六月九日訊問筆錄）。證人丁○○上開證詞，與一般人向私人調借現金
      之情相符，且與被告並無深仇大恨，其自身之票據債務，又已獲得勝訴判決（
      該民事案件之被告係甲○○，此有本院民事庭八十年度簡字第三一四號宣示判
      決筆錄可參），應無誣攀被告之必要，堪認證人丁○○之證詞可採，足見被告
      並未為甲○○向丁○○調借現金，實係為自己調借現金。
（四）且被告於本院供述：「我拿票向丁○○調現，丁○○說錢會匯到出票人戶頭內
      」云云，惟此情始終未見被告告知自訴人，且事後未能及時調到資金，亦未與
      自訴人聯絡告知未能調到資金之事，況遺失自訴人交付之五張空白支票，復未
      告知自訴人，又自行在上開支票號碼三八三三六號及三八三四０號之支票二張
      背面簽其姓名背書保證（依票據法第三十九、二十九條之規定，背書人之責任
      同發票人之責任，應照支票文義擔保付款），因自訴人始終未支付被告任何報
      酬，亦未見被告因無端擔保自訴人上開支票債務而有憂慮之情，並因而提出法
      律行動。再者自訴人委託被告調現之金額係二百五十萬至三百萬元，而被告向
      丁○○調借之三十五萬元及三十一萬九千四百元金額中，竟有「九千四百元」
      之零數，綜上所述，均與常情不符，再綜合自訴人所述及證人戊○○、丁○○
      之證詞，顯見被告以上開情詞置辯，應係事後卸責之詞，不足採信。
（五）按自訴人授權被告於空白支票填寫金額、日期，為其調借現金，乃被告並未為
      自訴人調借現金，私擅填寫金額後，自行使用，已逾越授權範圍，自應令負偽
      造有價證券罪責（參閱七十二年台上字第七一一二號判例要旨）。此外，復有
      上開空白支票、號碼三八三三六號及三八三四０號之支票影本二紙、退票理由
      單二紙等件附卷可稽，本件事證明確，被告前揭犯行堪以認定，應依法論科。
二、按支票係以券面載明金額，而欲實行其金額之權利，必須占有該支票，且在國內
    具有流通性，自屬有價證券之一種。核被告庚○○以詐騙之手段取得自訴人所有
    上開七張空白支票所為，係犯刑法第三百三十九條第一項之詐欺取財罪，又被告
    另於上開時、地，越權代理，偽填上金額、日期，並持之交付丁○○調借現金所
    為，係犯同法第二百零一條第一項偽造有價證券罪及第三百三十九條第一項之詐
    欺取財罪。被告偽造有價證券完成後復持以行使，其行使之低度行為為偽造之高
    度行為所吸收，不另論處。而被告先後二次詐欺取財犯行，時間緊接，所犯又係
    構成要件相同之罪名，顯係基於概括犯意為之，應依連續犯規定論以一罪，並加
    重其刑。又被告以詐騙之手段取得自訴人所有上開七張空白支票，並進而以偽造
    之有價證券供作擔保而借款，則其借款之行為，為行使有價證券以外之另一詐欺
    取財行為，該連續詐欺取財及偽造有價證券二罪間有方法結果關係，應從一重之
    偽造有價證券罪處斷。按行為人為達同一之目的，同時偽造同一被害人之多件同
    類文書或多張有價證券，因其法益之享有人各僅一個，應認其侵害之法益各為一
    個，不能以其偽造之件數或張數，計算其法益之數目。又連續犯之成立，除主觀
    上須基於一個概括之犯意外，客觀上須先後數行為，逐次實施而具連續性，侵害
    數個同性質之法益，其每一前行為與次行為，依一般社會健全觀念，在時間差距
    上，可以分開，在刑法評價上，各具獨立性，每次行為皆可獨立成罪，構成同一
    之罪名，始足當之；如數行為於同時同地或密切接近之時地實施，侵害同一之法
    益，各行為之獨立性極為薄弱，依一般社會健全觀念，在時間差距上，難以強行
    分開，在刑法評價上，以視為數個舉動之接續施行，合為包括之一行為予以評價
    ，較為合理，則屬接續犯，而為包括之一罪（最高法院著有八十六年度臺上字第
    三二九五號判例可資參照），本件被告同時、地偽造上開二張支票，發票人均為
    「甲○○（春元傢俱行）」，應認被告係以一接續之偽造行為同時觸犯一偽造有
    價證券罪。其使不知情之丁○○填上日期及金額，係屬（偽造有價證券罪）間接
    正犯。爰審酌被告犯罪之動機、目的、手段，所偽造並行使之支票金額，暨犯後
    之態度等一切情狀，量處如主文所示之刑，以示懲儆。至如事實欄所示之支票，
    皆係被告偽造，茲如前述，爰依刑法第二百零五條之規定，不問屬於犯人與否，
    併予宣告沒收之。
三、台灣彰化地方法院檢察署八十年度偵字第五四五八號併案意旨略以：被告於八十
    年一月一日向告訴人乙○○承租雪鐵龍牌、一千六百西西、車牌號碼七０五─九
    ０八０號之乳白色小客車乙輛，言明每個月租金三萬元，租用期間為半年，而被
    告於租用期間，曾不慎撞壞該車，修理費用為一萬元，由告訴人先行墊付，是被
    告總共積欠告訴人十九萬元，迄今迭經催討，皆避不見面，嗣經告訴人查閱有關
    資料，被告曾於租車當初為擔保租金，曾當場簽具丙○○為發票人，票號００一
    七０三號、票面金額四十萬元之本票一張，並由被告背書後交付予告訴人，經詳
    細審酌，被告顯未經丙○○之委任，擅自以其名義簽具本票，核其行為已符合刑
    法第二百齡一條偽造有價證券罪嫌云云。訊據被告矢口否認有上開偽造有價證券
    犯行，辯稱：當時租車是要開立本票押在那裡是要作為擔保，並沒有把車子弄壞
    ，且當時是和我弟弟去租車，且開立本票是告訴人要求的，且我開立本票的時候
    ，我有先徵得我先生丙○○的同意等語。經查：
（一）刑法上之偽造有價證券，以無權簽發之人冒用他人名義簽發為要件，如果行為
      人基於本人之授權，或其他原因有權簽發者，則與無權之偽造行為不同。其授
      權行為之方式，固不論是書面或口頭，明示或默示為之，均無不可。但有無經
      本人之授權，係以簽發當時之情形而定，如簽發當時未獲授權，縱本人事後不
      予追究，於其已成立之罪名，並無影響。
（二）證人即被告之夫丙○○於本院證述：「（公設辯護人問：庚○○在八十年一月
      一日曾經跟乙○○租一輛雪鐵龍的車子，這件事情是否知道？）我知道。」、
      「（公設辯護人問：當時庚○○曾經以你的名義開立一張本票給乙○○？）那
      是經過我的同意的。」、「（公設辯護人問：開立本票是在何時經過你的同意
      ？）租車以前就跟我說過。」、「（公設辯護人問：是否知道開立多少金額？
      ）四十萬元。」等語（見本院九十三年一月九日審判筆錄），核與被告上開辯
      詞相符，足見被告並未構成刑法上之偽造有價證券犯行。
（三）何況告訴人除了於偵查中陳明：「（問：你如何知被告偽造有價證券？）他向
      人借票來使用」、「（問：如何證明她偽造？）有無偽造我不知道」、「（問
      ：不知道為何來告？）律師叫我告告看。」等語（見該偵卷第十六頁），並提
      出該本票影本一紙外，復未提出其他事證以佐其說，此外，本院復查無其他積
      極事證，足認被告確有告訴人所指之上開犯行，因此，不能證明被告犯罪，因
      此部分與前開有罪部分無裁判上一罪關係，非本院所得審酌，爰退還台灣彰化
      地方法院檢察署另行依法處理。
據上論斷，應依刑事訴訟法第三百四十三條、第二百九十九條第一項前段，刑法第二
百零一條第一項、第三百三十九條第一項、第五十五條、第二百零五條，罰金罰鍰提
高標準條例第一條前段，判決如主文。
中      華      民      國    九十三    年      一      月    二十七    日
                                    臺灣彰化地方法院刑事第二庭
                                        審判長法官  李  水  源
                                        法      官  李  雅  俐
                                        法      官  黃  齡  玉
右正本證明與原本無異。
如不服本判決，應於判決送達後十日內向本院提出上訴狀( 須附繕本 )。
                                        法院書記官  廖  建  興
中      華      民      國    九十三    年      二      月      五      日
附錄本案論罪科刑法條全文：
中華民國刑法第二百零一條
意圖供行使之用，而偽造、變造公債票、公司股票或其他有價證券者，處三年以上十
年以下有期徒刑，得併科三千元以下罰金。
行使偽造、變造之公債票、公司股票或其他有價證券，或意圖供行使之用，而收集或
交付於人者，處一年以上七年以下有期徒刑，得併科三千元以下罰金。
中華民國刑法第二百零五條
偽造、變造之有價證券、郵票、印花稅票、信用卡、金融卡、儲值卡或其他相類作為
提款、簽帳、轉帳或支付工具之電磁紀錄物及前條之器械原料及電磁紀錄，不問屬於
犯人與否，沒收之。
中華民國刑法第三百三十九條
(普通詐欺罪)
意圖為自己或第三人不法之所有，以詐術使人將本人或第三人之物交付者，處五年以
下有期徒刑、拘役或科或併科一千元以下罰金。
以前項方法得財產上不法之利益或使第三人得之者，亦同。
前二項之未遂犯罰之。
